臺灣高等法院刑事判決　　　　　　 95年度上更(二)字第724號
上　訴　人
即 自訴 人　邱秉廉原名乙○.
自訴代理人　鄭世脩律師
被　　　告　丙○○
上列上訴人因自訴被告偽造文書等案件，不服臺灣桃園地方法院
，88年度自字第55號，中華民國89年7月7日第一審判決提起上訴
，本院判決後，經最高法院第二次發回更審，本院判決如下：
    主  文
上訴駁回。
    理  由
一、自訴人於原審提起自訴意旨略以：（一）自訴人前於民國82
    年5月間，向劉奕霖購買坐落桃園縣中壢市○○段168地號土
    地及其地上門牌編號桃園縣中壢市○○路（自訴狀誤載為中
    正路）1段901號房屋，委託被告甲○○（已經判決確定）、
    陳福財夫妻（夫陳福財已於84年9月18日死亡）辦理所有權
    移轉登記事宜，詎甲○○竟與陳福財意圖為自己不法之所有
    ，以虛偽代理人身分撤銷自訴人申請之稅單，將房屋及土地
    改登記為丁○○所有，並向新竹企銀桃園中興分行申請抵押
    貸款新臺幣（下同）1,100萬元，另向被告丙○○設定第二
    順位抵押權並借款325萬元，嗣後並將房屋及土地所有權移
    轉予黃泉福、邱游梅英。（二）自訴人前於82年4月間，向
    戊○○購買坐落桃園縣平鎮市○○段1198地號土地及其地上
    門牌編號桃園縣平鎮市○○○街19號6樓房屋，亦委託陳福
    財、甲○○夫妻辦理所有權移轉登記，詎甲○○竟偽以戊○○名義簽發發票日均為82年5月1日，面額各為54萬、200 萬
    元之本票2紙（票號分別為104178號及104182號）（按上開
    被告甲○○之確定有罪判決認定朱女未偽造該二張本票），
    並偽造戊○○與胡孝悌間不實之抵押權設定契約書，持向地
    政機關辦理抵押權設定登記，嗣由被告丙○○持該本票及抵
    押權設定文件，向法院申請查封房地，並逼使自訴人償還本
    票債務200萬元，且收取以月息3分計算之利息。（三）被告
    丙○○、甲○○與陳福財為取得邱姓宗親繼承案件之代書費
    用，向自訴人詳稱只要再繳規費、稅金，可在一個月內辦竣
    繼承登記並領回土地所有權狀，惟該案件遭桃園縣大溪地政
    事務所駁回，被告甲○○取得費用後，將其中100萬元抵償
    其積欠被告丙○○之利息，而被告丙○○於83年8月15日向
    富邦銀行中壢分行開戶，經他人匯入100萬元，被告丙○○
    僅提領94萬元借予自訴人，預先扣除三個月利息6萬元，收
    取金額各100萬元本票2紙，且逼迫自訴人在借據上簽名。因
    認被告丙○○涉刑法第216條、第210條、第214條之偽造文
    書、第345條之常業重利、第304條第1項之脅迫使人行無義
    務之事 (以下簡稱強制罪）、第342條第1項之背信等罪嫌。
    其提起上訴時並認被告丙○○實際上就戊○○之房地抵押權
    實際上無借款之交付，竟主張債權涉犯刑法第339條第1項之
    詐欺罪嫌，被告丙○○明知以戊○○名義簽發之本票係屬偽
    造，竟持以行使另涉犯刑法第201條第2項之行使偽造有價證
    券罪嫌。
二、證據能力方面：
    刑事訴訟法第159條之5規定：「被告以外之人於審判外之陳
    述，雖不符前四條之規定，而經當事人於審判程序同意作為
    證據，法院審酌該言詞陳述或書面陳述作成時之情況，認為
    適當者，亦得為證據。當事人、代理人或辯護人於法院調查
    證據時，知有第一百五十九條第一項不得為證據之情形，而
    未於言詞辯論終結前聲明異議者，視為有前項之同意。」查
    本案準備程序及審判程序時，自訴代理人對本案及調卷之本
    院86年上訴字第2051號被告甲○○案卷全部卷證資料及證人
    證言，均知其中部分證據有上述第159條第1項規定之不得為
    證據之情形，而對此類證據之證據能力，均表示「沒有意見
    」或「對證據能力不爭執」（見本院更(一)卷第167、202頁）
    ，依刑事訴訟法第159條之5之規定，應視為自訴人等已同意
    前揭各該證據可作為證據。本院斟酌前揭各該證據並非非法
    取得，亦無證明力過低之情形，且經本院於審判期日依法進
    行證據調查、辯論，自訴人於訴訟上之程序權，已受保障，
    故本判決所引用各證據，性質上為傳聞證據者，均有證據能
    力。
三、訊之被告丙○○堅決否認有何自訴人所指之犯罪行為，並以
    戊○○之債權人並非伊而係胡孝悌，伊是直接將錢借予自訴
    人，月息並非三分，且伊並未強制自訴人還錢，抵押物亦未
    拍賣，伊並未參與房屋設定抵押或繼承登記事件等語置辯。
四、經查：
(一)按刑法第344條、第345條重利罪之成立，係以乘他人急迫、
    輕率或無經驗貸與金錢或其他物品，而取得與原本顯不相當
    之重利為要件。本件自訴人確曾向被告丙○○借款，並分別
    按月息2分、3分支付利息，業據自訴人於原審指訴明確，且
    被告丙○○於本院前審調查審理時亦自承確有借款予自訴人
    之情事，復據被告丙○○於原審明確供稱：自訴人前因購買
    戊○○所有桃園縣平鎮市○○○街19號6樓房屋及坐落土地
    ，由自訴人承受該不動產原所設定200萬元抵押債務（按最
    高限額抵押權登記為260萬元），因自訴人無力清償，伊乃
    於83年6月6日及同年月17日共借給自訴人200萬元，自訴人
    另因辦理邱氏宗親遺產移轉登記事宜，再向伊借款200萬元
    供支付相關費用，伊向自訴人收取月息2分利息等語，並有
    自訴人所簽發本票二紙影本、會帳明細表在卷可稽，固足以
    證明被告丙○○確有借款予自訴人並收取利息之行為。然核
    被告丙○○向自訴人所收取利息，不論為自訴人所指之月息
    3分，或被告丙○○所陳之月息2分，經依借款時當地經濟發
    展狀況審酌結果，與民間一般借款利率並無特殊超額之情形
    ，且自訴人借款係供作購屋投資或辦理繼承事宜，尚難認自
    訴人有何急迫輕率情形，自不得因被告所收利息逾越民法第
    205條所規定週年百分之20之利率，遽認被告丙○○就該借
    款取息行為涉有常業重利罪嫌。
(二)自訴人又以共同被告甲○○偽造戊○○與胡孝悌間不實抵押
    權設定契約書，就自訴人向戊○○所購買桃園縣平鎮市○○○街19號6 樓房屋及所坐落土地（下簡稱平鎮市房地）持向
    地政機關辦理抵押權設定登記，再由被告丙○○持該偽造抵
    押權資料向法院申請查封自訴人所有上開不動產。丙○○復
    明知被告甲○○以不實之文件將自訴人所購買桃園縣中壢市
    ○○路○段901號房屋及所坐落土地移轉登記為丁○○所有，
    竟由甲○○以該不動產向被告丙○○借款，因認被告丙○○
    涉有行使偽造私文書、使公務員登載不實等罪嫌。然查：
  1.自訴人前向戊○○購買上開平鎮市房地，係委由陳福財、甲○○代書夫妻辦理所有權移轉登記，嗣於辦畢所有權移轉登
    記給自訴人前，由甲○○與陳福財以偽造文書方法辦理債權
    人為胡孝悌，債務人為陳福財，最高限額260 萬元之第二順
    位抵押權登記，由陳福財以該抵押權經由被告丙○○向胡孝
    悌借款二百萬元。嗣經自訴人提出告訴後，業經本院另案判
    處甲○○有期徒刑8 月確定，有本院86年度上訴字第2051號
    刑事判決之第一、二、三審判決書在卷可稽（見上訴第二卷
    56至63頁、上更一卷199 頁），且被告丙○○於該借款過程
    亦指明當時係由陳福財偕同自稱為戊○○女子向伊借款後始
    辦理抵押，自訴人於該案件偵審中亦未指明被告丙○○就該
    不實抵押權設定登記行為，與甲○○或陳福財有任何共同犯
    意聯絡或行為分擔，業經本院前審調借該案件偵審全卷查證
    明確，自難徒以被告丙○○曾經手將胡孝悌借款交予陳福財
    並設定以胡孝悌為債權人之第二順位抵押權，遽行推測其與
    甲○○、陳福財之間，就該抵押權設定登記所涉偽造文書行
    為具有共犯關係（按自訴人已於82年6月23日，以與戊○○
    間買賣為原因取得該房地之所有權，有登記謄本在卷可憑）
    。所應更深入審究者，為該平鎮市房地之抵押權設定登記，
    究竟是否確實有抵押借款之交付？查卷附戊○○所有桃園縣
    平鎮市○○○街19號6樓房屋及土地之抵押權設定契約書，
    記載「債權人胡孝悌，債務人陳福財、擔保物提供人兼義務
    人戊○○」（見第一審第二宗第44頁）。檢察官偵查時胡孝
    悌證稱：「我的事都是我母親（按指胡呂鸞）、丙○○處理
    ，我不知道。」；丙○○證稱：「83年（應為82年）5月1日
    下午，我去陳福財代書事務所，由戊○○簽本票，然後我、
    戊○○、陳福財、朱玉霞（即甲○○）4人到銀行領錢，領
    到錢，就交給她們3人」等語。然戊○○稱：「我沒有去，
    我也不認識丙○○」；朱玉霞（即甲○○）稱：「（問：當
    天下午，丙○○將錢交給你與你先生？）沒有。（問：錢交
    給何人？）我想我應該沒有去領錢。」以上各人所供述交付
    抵押借款之情節並不一致，本院前審審理時以此究問被告丙○○，則辯稱：「一、附上胡孝悌身分證影本1張，她的父
    親名叫胡宗良，母親胡呂鸞，是被告的朋友。二、這件貸款
    緣於民國82年4月底，中壢市○○路1號陳氏代書事務所，負
    責人陳福財先生，提供中壢市○○○街19號6樓戊○○名下
    所有房屋，言明要買賣，因缺資金，商請被告貸款新台幣
    200 萬，並提供買賣契約為證。因當時被告沒錢，才介紹胡
    宗良夫婦借錢給他們，經過帶看現場房屋，並保證過戶後轉
    銀行貸款還款，才用胡孝悌作抵押權設定人，設定完成後才
    由胡宗良先生出借這筆錢，被告因借款人及出借人本不認識
    ，才義務全程參與，戊○○、陳福財及胡孝悌設定（抵押權
    ）為新台幣260萬元，實際借款新台幣200萬，是由胡氏夫婦
    所（出）借」、「依被告95年3月15日答辯狀，被告代理胡
    孝悌付出抵押權出借款為82年4月29日付55萬元；82年5月5
    日付90萬元；82年5月13日付55萬元，均自被告之夫徐瑛在
    花蓮區中小企銀土城分行活儲帳戶領出現款交陳福財、戊○○2人」、「因為抵押權人胡孝悌及她母親與對方都不認識
    ，所以由我代為付款」、「我沒有罪，再85年時自訴人並沒
    有告我，我也沒有說200萬元一次付清，當時我是以證人的
    身分出庭作證，我當時只是以我的記憶而說，所說的（付款
    ）日期或許有些出入，但我只是講實話，我是借錢給他（指
    借款人）的人，我也沒有想到他（指自訴人）會來告我。餘
    詳如94年12月23日、95年3月15日及95年4月14日所提出之答
    辯狀及所附證物」各等語，查該200萬元係由胡孝悌之母胡
    呂鸞於82年5月4日以匯款匯入150萬元及82年5月6日以現款
    存入上開徐瑛帳戶支應，作為抵押出借款，被告並提出被告
    之夫徐瑛上開帳戶存摺影本為證（見上更一卷第134至136頁
    ），而本院前審依自訴代理人聲請傳喚抵押權人胡孝悌之母
    胡呂鸞到庭作證，胡呂鸞亦證稱：「當時是借給被告200萬
    元（按指給被告轉出借），設定抵押權所需要的胡孝悌戶籍
    資料、印章記得是我交給被告的」（見上更一卷203頁正反
    面），復經本院前審向該銀行調取胡呂鸞匯入150萬元之匯
    款傳票及現金存入50萬元之存入憑條影本可稽，並有胡呂鸞
    當日自陽明山信用合作社存簿支出150萬元而匯出該匯款之
    存簿影本可資參酌（見上更一卷139至141、157、158頁）（
    至於上開各關係人之配偶或父母子女關係，參照上更（一）
    卷55、171頁身分證影本及戶籍謄本可資確認），核各帳戶
    200萬元出入之紀錄及匯款存款紀錄與被告之上開辯解相符
    ，自堪採信。自訴人請求傳訊證人戊○○，證明戊○○與丙○○間並無債權、債務關係存在，請求傳訊甲○○證明丙○○並未交付新台幣200萬元與甲○○。查戊○○將其所有上
    開房屋及土地委託其兄廖裕建出售，廖裕建將該房屋及土地
    交由代書陳福財、甲○○夫婦辦理過戶手續，在辦理過程中
    陳福財夫婦擅自以該房地為擔保，經由被告丙○○介紹向胡
    呂鸞借款，而以胡呂鸞之子胡孝悌為抵押權人，本件借款之
    來龍去脈，業經被告丙○○及證人胡呂鸞說明甚詳，並有匯
    款資料可佐，有如上述，具見本件抵押權之設定確係真實，
    被告僅係借款及放款雙方之介紹人而已，被告自無虛偽設定
    抵押權之可言。戊○○及廖裕建於甲○○涉犯本件虛設抵押
    權偽造文書案原審偵審時（85偵字第3235號、85年訴字第10
    38號），一再表示不認識被告丙○○，並未向胡孝悌借款，
    亦未向丙○○收取200萬元，被告供稱有交付200萬元予戊○○，但無法確認該人即戊○○等語。（原審一卷75至82頁）
    。顯見陳福財、甲○○係擅自以戊○○之房屋土地供借款之
    擔保，被告既真實提供胡呂鸞之200萬元借予提供不動產供
    擔保之人，自無與甲○○共同偽造文書之理。本院86年上訴
    字2051號判決亦認定係甲○○與陳福財及不詳年籍冒充「戊○○」之女子共同偽造文書，判處甲○○有期徒刑捌月確定
    ，（原審一卷第123頁至130頁判決影本供參），尤足佐證被
    告丙○○並未參與偽造抵押權設定。此部分事證已明，自訴
    人請求傳訊證人戊○○、甲○○，核無必要，附此明。依
    上述平鎮市房地之抵押權設定契約書記載該抵押權之債務人
    為陳福財，當時房地所有權人戊○○僅是擔保物提供人而已
    ，則被告代理抵押權人胡孝悌將抵押借款共200萬元交付陳
    福財而未交付當時或嗣後之房地所有權人戊○○或自訴人，
    乃屬契約約定所當然，自無違誤之可言。又本件抵押權嗣後
    因未清償債務而由抵押權人胡孝悌聲請法院強制執行查封該
    平鎮市房地，有原審法院查封公告影本在卷可憑（上訴卷二
    第84頁），自訴意旨指係由被告向法院聲請拍賣抵押物查封
    之強制執行，有行使偽造私文書罪嫌，亦嫌無據。綜上所述
    ，自訴意旨指被告有刑法第216條、第210條、第214條等罪
    嫌，自屬無據。
  2.次查，上開桃園縣中壢市○○路1段901號房屋及基地，原所
    有權人為劉奕霖，自訴人主張該不動產係由其所價購，委由
    陳福財夫婦辦理過戶，詎陳福財竟將之移轉與其弟丁○○所
    有，甲○○於偵查及原審迭稱該不動產係劉奕霖與其簽訂買
    賣契約（影本附於86年偵1546號(二)卷內），嗣因陳福財與自
    訴人有共同投資不動產，陳福財積欠自訴人債務，始約定登
    記予自訴人，惟該不動產價值甚巨，抵債後仍有巨額殘值，
    怕自訴人獨占該殘值，因此撤銷該不動產之登記等語。證人
    丁○○於原審87年訴字第778號甲○○偽造文書案審理時證
    稱略以：是陳福財說系爭房屋是其所購，因為要辦房屋貸款
    ，所以用我的名義登記，後來有去銀行辦對保等語；證人丁○○於偵查中證稱：我二哥陳福財要買該屋，但因其銀行信
    用不好，故先用我的名義辦好（所有權登記）（1546號偵(三)
    卷年8月16日筆錄）等語。自訴人與甲○○就本件不動產
    移轉事宜固各執一詞，惟系爭不動產係由陳福財移轉至丁○○名下，此項移轉是否成立偽造私文書罪嫌，已有可疑，而
    被告丙○○迭於原審及本院歷審調查審理時均否認有任何與
    甲○○、陳福財共同以偽造文書方法將該不動產所有權移轉
    登記為丁○○所有之情事，且自訴人就其所指訴之該部分事
    實，亦未提出足使法院獲得被告有罪確信之積極證據資為佐
    證，是亦不得僅憑自訴人片面之指訴，遽認被告丙○○確有
    參與該部分偽造文書之行為。系爭不動產登記為丁○○所有
    後，於年12月31日以新竹區中小企業銀行股份有限公司為
    抵押權人設定抵押權登記，復於83年2月1日，由被告丙○○
    設定第二順位抵押權，有土地及建築改良物登記簿謄本在本
    院上訴字卷可稽，依據甲○○於本院前審調查時供稱因為被
    告丙○○將錢交給陳福財，始設定抵押予被告丙○○。被告
    丙○○於原審陳稱：房地移轉至丁○○名下後，陳福財要求
    我們作保，以利向銀行貸款，償還劉奕霖向我們借的款項，
    劉奕霖的房子是向我設定第一順位抵押權，．．．我才由債
    權人轉成保證人等語（原審(二)卷第、頁）。查系爭房地
    確有於年2月14日設定抵押權予被告丙○○之夫徐瑛，債
    務人及義務人均為劉奕霖，最高限額為650萬元，此有土地
    登記簿謄本在卷可按（本院上訴(三)卷第頁），系爭房地登
    記予丁○○名下後，曾以丁○○名義向新竹區中小企業銀行
    申貸1千1百萬元，以丙○○、徐瑛夫婦為連帶保證人，此有
    該銀行授信申請書、貸款契約書在卷（年訴緝字第33號卷
    第239頁以下），並有土地登記簿謄本（本院上訴(三)卷第51
    頁）在卷等可稽。被告丙○○並因此設定第二順位抵押權（
    本院上訴(三)卷第53頁）。綜合上開事證，被告丙○○辯稱陳
    福財向銀行借款並以借新還舊塗銷舊抵押權之方式。將徐瑛
    之抵押權塗銷，再設定被告名義之第二順位抵押權，誠屬信
    而有徵，且被告夫婦為巨額銀行貸款之連帶保證人，益足證
    明其抵押權之設定並非虛偽，難認其有何偽造抵押權之違法
    行為。證人丁○○雖迭於原審及本院審理時稱系爭土地及房
    屋，設定第二胎抵押權其不知情，惟其僅係出借名義供其兄
    使用，則其兄所為第二順位抵押權之事，其不知情，自合常
    理，要難據此而為不利被告之認定。
(三)自訴人前於82年6 月23日，以與戊○○間買賣為原因取得上
    開平鎮市房地之所有權，該不動產早於同年5月4日，已由戊○○提供為擔保設定抵押權予胡孝悌，該抵押權設定嗣於83
    年7 月13日以清償為由而塗銷，同年月26日再由自訴人提供
    為擔保而設定抵押予被告丙○○，有土地及建築改良物登記
    簿謄本在卷可稽，且據自訴人亦直承向被告丙○○借款設定
    抵押權（見上更一卷第103 頁），並稱另為辦理邱氏宗親遺
    產移轉登記事宜而向被告丙○○借款無訛，是則被告丙○○
    本諸對自訴人之債權關係，以債權人資格要求債務人即自訴
    人履行清償之責，核屬權利之正當行使，自訴人認被告丙○○該部分行為係犯刑法第304條第1項強制罪，自屬無稽。
(四)自訴人原係委由陳福財、甲○○夫妻辦理上開房屋及坐落土
    地暨邱氏宗親遺產所有權移轉登記，業據自訴人於原審及本
    院前審陳述明確，是自訴人指稱被告丙○○為取得代書費用
    ，而與甲○○、陳福財向彼佯稱只要再繳規費及稅金，即可
    在一個月內辦畢繼承登記並領回土地所有權狀乙節，自難認
    與事實相符。被告丙○○既未受自訴人委任處理該事務，自
　　不構成刑法第342條第1項之背信罪。
五、原審認被告不成立行使偽造私文書、重利、妨害人行使權利
    、背信、使公務員登載不實諸罪，而為被告無罪之諭知，核
    無不合。自訴人上訴，指摘原判決不當，核無理由，應該駁
    回。
六、自訴代理人於本院前審及本院審理時均陳稱其所自訴各罪名
    ，是數罪併罰，原審就詐欺及行使偽造有價證券，原審漏判
    等語。自訴人自訴數罪既屬數罪併罰，則不生裁判上一罪問
    題，就漏判部分，應聲請補充判決以為救濟。按不服地方法
    院之第一審判決而上訴者，應向管轄第二審之高等法院為之
    ，刑事訴訟法第361條有明文規定，自訴人認被告涉犯詐欺
    及行使偽造有價證券部分，既未經原審判決，自不得上訴於
    本院，自訴人此部分上訴為不合法，應由本院駁回其上訴。
據上論斷，應依刑事訴訟法第368條、第367條前段，判決如主文
。
中　　華　　民　　國　　96　　年　　4 　　月　　13　　日
  　　　　　　　　刑事第十二庭審判長法　官 蔡 永 昌
                                    法　官 張 正 亞
                              　　　法　官 陳 榮 和
以上正本證明與原本無異。
自訴人就常業重利罪、行使偽造私文書罪、行使偽造有價證券罪
部分如不服本判決，應於收受送達後十日內向本院提出上訴書狀
，其未敘述上訴之理由者並得於提起上訴後十日內向本院補提理
由書（均須按他造當事人之人數附繕本）。
                                    書記官 劉 麗 芬
中　　華　　民　　國　　96　　年　　4 　　月　　16　　日
